【裁判字號】    89,自,238
【裁判日期】    890920
【裁判案由】    詐欺等
【裁判全文】
臺灣板橋地方法院刑事判決                          八十九年度自字第二三八號
    自  訴  人  丁○○
    被      告  甲○○
                乙○○
                丙○○
右列被告等因詐欺等案件，經自訴人提起自訴本院判決如左：
    主  文
甲○○被訴詐欺取財部分，自訴不受理；其餘部分，均無罪。
乙○○、丙○○均無罪。
    理  由
一、自訴意旨略以：被告甲○○與乙○○係父子，於民國（下同）八十六年間，甲○○與乙○○共同意圖為自己不法之所有，佯稱因承攬工程需資金週轉，並保證：
    伊目前買了一間房子快要交屋，財力絕對沒問題云云，使自訴人陷於錯誤，交付
    現金新臺幣（下同）一百八十七萬元予被告甲○○與乙○○。同時被告甲○○開
    具如附表編號一、二所示之支票二紙，交付自訴人以資取信，嗣所簽發之二紙支
    票，因存款不足退票。詎被告甲○○早已是拒絕往來戶，自訴人不甘受損，乃向
    其催討，其後被告甲○○與乙○○復基於同一犯意，又共同簽發如附表編號三所
    示之本票予自訴人作為擔保，並謂以乙○○名義向宏普建設股份有限公司購買「
    高巢家庭」之預售屋，願意轉讓予自訴人作為債務清償，為再度取信自訴人，乃
    分別交出不動產買賣契約書正本及簽署轉讓書予自訴人。嗣自訴人再向被告甲○○催討，均遭置之不理，自訴人乃於八十八年三月二日向臺灣臺北地方法院聲請
    發支付命令予被告甲○○（八十八年促字第八六九一號），八十八年三月十二日
    臺灣板橋地方法院亦對被告甲○○為准許本票強制執行之裁定（八十八年度票字
    第一六七六號），被告皆未異議。詎被告甲○○、乙○○、丙○○竟於將受強制
    執行之際，共同意圖損害自訴人之債權，竟共謀將前述預售屋之買受人更名為非
    本票之債務人丙○○，並於八十八年六月將該屋交付被告丙○○，有該房屋及土
    地登記謄本可資佐證。另自訴人曾經於八十九年間，對被告甲○○向臺灣板橋地
    方法院檢察署提出刑事詐欺告訴，於偵查中被告甲○○亦承認提出不動產買賣契
    約書及簽署轉讓書以作為債務清償，同時雙方成立和解書（八十九年度他字第七
    五號），約定自八十九三月二十五日起，被告甲○○應於每月二十五日給付自訴
    人二萬元，至清償全部債務為止，而自訴人應撤回對被告甲○○之刑事告訴。然
    迄今自訴人僅收到二萬元，被告甲○○顯然利用自訴人之信賴，誘使自訴人撤回
    告訴，被告甲○○卻於受不起訴處分後，並未依和解書內容清償其債務。因認被
    告甲○○與乙○○自始即意圖為自己不法之所有，施以詐術使自訴人陷於錯誤，
    而交付一百八十七萬元予被告，其二人就刑法第三百三十九條第一項詐欺取財罪
    部分，有犯意聯絡及行為分擔，係共同正犯。被告甲○○誘騙自訴人和解以獲取
    不遭刑事訴追，亦應成立第三百三十九條第二項之詐欺得利罪。被告丙○○所為
    應成立第三百五十六條之損害債權罪，且被告三人就損害債權行為，亦有犯意聯
    絡及行為之分擔，應論以共同正犯云云。
二、按犯罪事實應依証據認定之，無証據不得推定其犯罪事實，刑事訴訟法第一百五
    十四條定有明文。次按案件曾為不起訴處分，而違背同法第二百六十條之規定再
    行起訴者，應諭知不受理之判決，同法第三百零三條第四款亦規定甚明，而上揭
    規定復依同法第三百四十三條規定，於自訴程序準用之。復按認定不利於被告之
    事實，須依積極證據，茍積極證據不足為不利於被告事實之認定時，即應為有利
    於被告之認定，更不必有何有利之證據，另刑法第三百三十九條第一項詐欺罪之
    成立，以意圖為自己或第三人不法所有，以詐術使人將本人或第三人之物交付為
    要件。所謂以詐術使人交付，必須被詐欺人因其詐術而陷於錯誤，若其所用方法
    ，不能認為詐術，亦不致使人陷於錯誤，即不構成該罪，最高法院分別著有三十
    年上字第八一六號及四十六年臺上字第二六０號判例甚明。是以債務人於債之關
    係成立後，如有債務不履行之情形，在一般社會經驗上可能之原因甚多，縱令出
    於惡意而有遲延給付或不為給付之情事，苟無足以証明其債之關係發生時自始故
    意藉此從事財產犯罪之積極証據，根據刑事訴訟法第一百五十四條之規定，仍不
    得僅以債信違反之客觀事態，推定債務人自始有詐欺取財之犯意。本件自訴人丁○○認被告三人涉有右開犯行，無非以被告甲○○、乙○○於借款時曾保證資力
    無虞，使自訴人陷於錯誤而交付一百八十七萬元，且被告甲○○簽發如附表編號
    一、二所示之二紙支票，及被告甲○○、乙○○共同簽發如附表編號三所示之乙
    紙本票均未獲兌現，復為取信自訴人，提出不動產買賣契約書及簽署轉讓書，同
    意將被告乙○○購買之預售屋轉讓予自訴人，卻將房屋更名及交付予被告丙○○
    ，並以上揭本票、不動產買賣契約書及轉讓書影本各乙紙資為論據。訊據被告甲○○固供承曾向自訴人借款一百六十九萬元，其餘十八萬元是利息，及同意將預
    售屋交予自訴人作為清償等情無訛，惟被告甲○○、乙○○及丙○○三人均堅決
    否認有右開被訴之犯行，被告甲○○辯稱：伊從八十四年就與自訴人有借貸關係
    ，利息十天一期，十萬元要付一萬元利息，之前借的本金、利息都有還，本件利
    息與以前是一樣的，一百六十九萬元是伊一個人去自訴人住處借的，後來伊週轉
    不靈就倒了，曾還過四十八萬元等語。被告乙○○則辯稱：八十六年時伊在外島
    當兵，沒有與伊父親向自訴人借錢，本票是在八十九年一月九日在家裡簽的，伊
    沒有同意要把預售屋轉讓給自訴人等語。被告丙○○亦辯稱：預售屋過戶到伊名
    下，是因為伊在付貸款，伊沒有向自訴人借款過等語。
三、經查：
  (一)本件自訴人丁○○自訴被告甲○○涉有右開詐欺取財犯行部分，前經自訴人向臺
    灣板橋地方法院檢察署檢察官提出告訴，自訴人於檢察官偵訊時即陳明自八十五
    年間起被告稱缺錢週轉，因與被告甲○○係二十多年之好友，始信賴而借款予被
    告，陸續借了一、二百萬元，均有清償，到八十六年才沒還款，之前亦付過利息
    等語（見該署八十九年度他字第七五號偵查卷第十七頁背面、第十八頁正面），
    核與被告甲○○前揭所辯各節大致相符，被告甲○○上開辯詞自勘以採信。又自
    訴人前揭告訴被告甲○○涉有詐欺取財案件，經檢察官於八十九年二月二十日偵
    查終結，認被告主觀上並無為自己不法所有之意圖，其所為與刑法詐欺取財罪之
    構成要件有間，應純屬民事糾葛之範疇，而為不起訴處分確定在案，亦經本院調
    取上開偵查卷宗核閱屬實，並有不起訴處分書影本乙份附卷可稽。自訴人於本院
    審理時亦供認本案借款與上開業經檢察官為不起訴處分者，是同一筆借款，以及
    不起訴處分已經確定等情屬實在卷（見八十九年九月六日審判筆錄），故本件自
    訴人丁○○自訴被告甲○○涉犯詐欺取財部分，係對業經檢察官為不起訴處分確
    定之事實上同一案件再行自訴，經核復無刑事訴訟法第二百六十條得再行起訴之
    事由，揆諸前開規定之說明，本院應就此部分為不受理之諭知。
  (二)次按刑法第三百三十九條第二項之詐欺得利罪，以得財產上不法之利益為要件，
    例如取得債權、免除債務之類。若詐得現實之財物，既與財產上不法之利益有別
    ，應屬同條第一項之範圍，最高法院二十五年度非字第一一九號判例闡釋甚明。
    本件自訴人認被告甲○○誘騙自訴人和解以獲取不遭刑事追訴，涉犯詐欺得利罪
    嫌云云，惟自訴人與被告甲○○間之上開借貸關係，純屬民事債務不履行之問題
    ，尚難認被告主觀上有何不法意圖，已如前述，又於訴訟進行中，當事人間達成
    清償債務之和解，亦屢見不鮮，仍不得僅以被告甲○○事後無法履行和解條件之
    客觀違反債信事態，逕行認定被告自始即有不法之意圖，且縱認自訴人指述屬實
    ，則被告甲○○所得者，顯係未具財產上價值之不起訴處分，實無科以刑法第三
    百三十九條第二項詐欺得利罪責之餘地。嗣經本院核閱自訴人提出之不動產預定
    買賣契約書及土地、建物登記謄本影本，分別載明該不動產之買受人係被告乙○○，嗣於八十八年六月十日因買賣之原因，登記所有權人為被告丙○○無訛，則
    上開不動產並非屬被告甲○○之財產應堪以認定。又刑法第三百五十六條之損害
    債權罪，係以債務人於將受強制執行之際，意圖損害債權人之債權而處分隱匿其
    財產為成立要件，故自訴人縱對被告甲○○取得支付命令及本票裁定之執行名義
    ，然上揭不動產既非屬被告甲○○之財產，則雖有登記予被告丙○○之情事，亦
    與上揭損害債權罪之構成要件有間。
  (三)再查自訴人丁○○於前開告訴被告甲○○詐欺之案件中，業已指明係被告甲○○
    於未能清償借款即避不見面，嗣經自訴人尋獲後，被告乙○○始共同簽發該紙本
    票作為清償等旨，有告訴狀影本乙份在卷可憑，自訴人於本院調查時卻翻異前詞
    ，改稱被告甲○○與乙○○二人於八十六年七、八月間前來借錢云云，並以附表
    編號三所示之本票資為共同借款之論據，自訴人前後指述不一，其可信性已非無
    疑，且該紙本票之票載發票日為八十八年一月九日，顯與自訴人指訴被告二人於
    八十六年七、八月間共同前來借款之時間有異，另自訴人提出之轉讓書上，僅被
    告甲○○簽名，並未見有被告乙○○之任何署名，且自訴人亦不否認被告丙○○
    未曾向其借款，被告丙○○當非自訴人之債務人甚明，自訴人復未再提出其他足
    資認定被告乙○○、丙○○與被告甲○○間，確有犯意聯絡及行為分擔之積極證
    據以供本院調查，焉有僅憑被告乙○○事後於本票上簽名以擔任共同發票人，以
    及被告丙○○登記為前揭不動產所有權人等情事，遂逕認被告甲○○、乙○○及
    丙○○三人間應論以共同正犯之可能。
  (四)綜右所述，自訴人丁○○自訴被告黃正雄涉犯詐欺取財部分，業經檢察官為不起
    訴處分確定，復無刑事訴訟法第二百六十條規定之事由，遂再行自訴，當屬刑事
    訴訟法第三百零三條第四款規範之對象。又被告甲○○被訴涉犯詐欺得利及損害
    債權部分，其所為與上揭罪名之構成要件均難謂合，已如前述，再者，尚難僅憑
    自訴人所提出之本票及轉讓書，資為認定被告三人間有犯意聯絡及行為分擔之基
    礎，且前揭不動產既非屬被告甲○○之財產，其所為與刑法損害債權罪之構成要
    件已屬有間，更遑論與被告甲○○實無共犯關係之被告乙○○與丙○○二人，應
    同負損害債權之罪責，至於被告乙○○於本票上簽名擔任共同發票人及被告丙○○之所有權登記等行為，均不足構成詐術之行使，亦無圖得不法利益之犯意甚明
    ，被告三人堅詞否認右開犯行，尚非無稽自堪予採信，本件純屬被告甲○○怠於
    清償自訴人借款所生之民事糾葛，宜循民事途徑解決。此外復查無其他積極證據
    堪認被告三人有何自訴意旨所指訴之犯行，揆諸首開法條及判例之說明，被告甲○○、乙○○及丙○○之行為，實難謂與刑法詐欺取財、詐欺得利及損害債權罪
    之構成要件相當，故本案除被告甲○○前開應諭知不受理之部分外，均應屬不能
    證明被告三人犯罪，此部分自應由本院均為無罪之諭知。
據上論斷，應依刑事訴訟法第三百四十三條、第三百零三條第四款、第三百零一條第
一項前段，判決如主文。
中      華      民      國      八十九      年      九    月    二十    日
                                臺灣板橋地方法院刑事第三庭
                                      法  官    陳志揚
右正本證明與原本無異。
如不服本判決，應於判決送達後十日內向本院提出上訴狀 (應附繕本) ，上訴於
臺灣高等法院。
                                      書記官    陳慶樹
中      華民      國      八十九      年    九    月  三十    日
附表：
┌──┬────────┬───┬───────┬────┬──────┐
│編號│票據種類及號碼  │發票人│票  載  金  額│發票日期│付   款   人│
├──┼────────┼───┼───────┼────┼──────┤
│一  │支票AT0000000   │甲○○│十八萬元      │86.11.14│臺北市第九信│
│    │                │      │              │        │用合作社忠孝│
│    │                │      │              │        │分社        │
├──┼────────┼───┼───────┼────┼──────┤
│二  │支票AT0000000   │甲○○│一百六十九萬元│86.11.14│同右        │
├──┼────────┼───┼───────┼────┼──────┤
│三  │本票TH0000000   │甲○○│一百八十七萬元│88.01.09│甲○○、游如│
│    │                │、游如│              │        │智（到期日88│
│    │                │智    │              │      │.02.10）    │
└──┴────────┴───┴───────┴────┴──────┘


司法院資訊處製作；財團法人民間司法改革基金會備份。
